臺灣臺北地方法院民事判決　　　　　　　95年度訴字第4910號
原　　　告　瑞華國際興業有限公司
法定代理人　戊○○
訴訟代理人　王志哲律師
被　　　告　丁○○
　　　　　　甲○○
　　　　　　己○○
上列當事人間排除侵害等事件，本院於民國96年1月10日言詞辯
論終結，判決如下：
    主  文
被告甲○○、己○○應將坐落台北市○○區○○段一六五五五建
號，建物門牌為台北市○○○路○段一四九號地下二層如附圖所
示編號Ａ部分，面積一四點四平方公尺之車位騰空遷讓返還予原
告；並應自民國九十五年三月二十二日起至返還上開車位之日止
，按月連帶給付新台幣伍仟元之損害金予原告。
原告其餘之訴駁回。
訴訟費用由被告甲○○、己○○連帶負擔三分之二，餘由原告負
擔。
本判決原告勝訴部分，於原告以新台幣參拾參萬肆仟元或同面額
之玉山商業銀行股份有限公司可轉讓定期存單為被告甲○○、己○○供擔保後得假執行，但被告甲○○、己○○如以新台幣壹佰
萬元為原告預供擔保後，得免為假執行。
原告其餘假執行之聲請駁回。
    事實及理由
一、程序方面：
（一）按訴狀送達後，原告不得將原訴變更或追加他訴，但請求
      之基礎事實同一、不甚礙被告之防禦及訴訟之終結者，不
      在此限。民事訴訟法第255條第1項第1款、第2款、第3款
      、第7款分別定有明文。本件原告原於民國95年4月24日起
      訴主張：１、先位聲明：被告丁○○、甲○○、福音國際
      顧問有限公司兼法定代理人丙○○應將如卷附附圖一所示
      編號第84號車位騰空遷讓返還予原告，並應自95年3月22
      日起至返還上開車位之日止，按月連帶給付新台幣（下同
      ）5,000元之損害金予原告；２、備位聲明：被告應將如
      卷附附圖一所示編號第84號車位騰空遷讓返還予原告及全
      體共有人，並應自95年3月22日起至返還上開車位之日止
      ，按月連帶給付1,167元之損害金予原告（本院卷一第3頁
      ）。嗣於95年6月2日除追加美圓設計工程有限公司兼法定
      代理人乙○○為被告外，並聲明如上（本院卷一第299頁
      ），且於95年6月9日撤回對被告福音國際顧問有限公司兼
      法定代理人丙○○部分之訴訟（本院卷一第304頁之95年6
      月9日言詞辯論筆錄）。嗣於95年9月22日就上開備位聲明
      部分，將損害金減縮為按月連帶給付967元，另於95年9月
      29日撤回對被告美圓設計工程有限公司兼法定代理人乙○○之訴訟，再追加己○○為被告，且聲明：１、先位聲明
      ：被告應將如坐落台北市○○區○○段16555建號，建物
      門牌為台北市○○○路○段149號地下2層如附圖所示編號A
      部分，面積14. 4平方公尺之車位騰空遷讓返還予原告；
      並應自95年3月22日起至返還上開車位之日止，按月連帶
      給付5,000元之損害金予原告；２、備位聲明：被告應將
      如坐落台北市○○區○○段16555建號，建物門牌為台北
      市○○○路○段149號地下2層如附圖所示編號A部分，面積
      14.4平方公尺之車位騰空遷讓返還予原告及全體共有人；
      並應自95年3月22日起至返還上開車位之日止，按月連帶
      給付967元之損害金予原告。原告上開訴之變更及追加，
      均係基於請求排除侵害之同一基礎原因事實，且不甚礙被
      告之防禦及訴訟之終結，經核與上開規定相符，應予准許
      。
（二）被告己○○經合法通知，未於言詞辯論期日到場，亦未提
      出書狀作何聲明或陳述，核無民事訴訟法第386條所列各
      款情形，應依原告之聲請，就被告己○○部分，由原告一
      造辯論而為判決。
二、本件原告起訴主張：坐落台北市○○區○○段16555建號，
    建物門牌為台北市○○○路○段149號地下2層之建物（下稱
    系爭建物）係防空避難室兼停車場，依台北市政府建管處核
    給如卷附附圖一之建物平面圖所示之編號第84號車位原由系
    爭建物之共有人元康商業股份有限公司（下稱元康公司，原
    名為元古建設股份有限公司）所分管，嗣元古建設股份有限
    公司元古公司（下稱元古公司）所有系爭建物150分之44之
    持分經抵押權人中興票券金融股份有限公司（下稱中興票券
    公司）予以拍賣，並由中興票券公司承受後於95年3月22日
    轉讓予原告，原告取得所有權後再出售轉讓9/150，嗣於起
    訴後再出售轉讓部分持分，目前尚有150分之29之持分。惟
    被告甲○○竟以系如卷附附圖一所示編號第84號車位（已經
    系爭建物之管理委員會即名人世界大廈車庫管理委員會改編
    為第111號車位，即如附圖土地複丈成果圖所示之A部分，下
    稱系爭車位）原係元古公司所有，其係買受永久使用權為由
    ，將之出租予被告己○○占用，惟被告未辦理所有權移轉登
    記，且為原告向中興票券公司承買前所不知，是被告與元古
    公司間成立之債權關係，即無拘束原告之效力，不得以之對
    抗原告，被告無占有使用系爭車位之合法權源，原告自得依
    民法第767條及分管之法律關係訴請被告將系爭車位騰空遷
    讓返還予原告。又系爭車位每月之租金利益為5,000元，系
    爭車位既由被告所無權占有，被告自獲有相當於租金之利益
    ，致原告受有相當於租金之損失，為此並依侵權行為及不當
    得利之法律關係，訴請被告給付自95年3月22日起至返還系
    爭車位之日止，按月連帶給付5,000元之損害金予原告。又
    如附圖土地複丈成果圖所示A部分車位，確係由原告之前手
    元古公司所分管，退步言，縱無法證明分管之事實，則依民
    法第767條及第821條之規定，原告亦得訴請被告將系爭車位
    騰空遷讓返還予原告及全體共有人，目前原告尚有150分之
    29之持分，自得依共同侵權行為及不當得利之法律關係訴請
    被告自95年3月22日起至返還各該占有使用之車位之日止，
    按月連帶給付按占有使用之車位每月相當於租金之損害金
    5000元之150分之29，即967元（5000×29 /150＝967）之損
    害金予原告等語。並聲明：（一）先位聲明：被告應將坐落
    台北市○○區○○段16555建號，建物門牌為台北市○○○
    路○段149號地下2層如附圖所示編號A部分，面積14.4平方公
    尺之車位騰空遷讓返還予原告；並應自95年3月22日起至返
    還上開車位之日止，按月連帶給付5,000元之損害金予原告
    ，並願以現金或等值之玉山商業銀行股份有限公司可轉讓定
    期存單供擔保，請准予宣告假執行。（二）備位聲明：被告
    應將坐落台北市○○區○○段16555建號，建物門牌為台北
    市○○○路○段149號地下2層如附圖所示編號A部分，面積14
    .4 平方公尺之車位騰空遷讓返還予原告及全體共有人；並
    應自95年3月22日起至返還上開車位之日止，按月連帶給付
    967元之損害金予原告，並願以現金或等值之玉山商業銀行
    股份有限公司可轉讓定期存單供擔保，請准予宣告假執行。
三、被告丁○○、甲○○辯以：系爭建物在未變更門牌號前為台
    北市○○區○○段62-2地號地下2層建物，建號16555號，門
    牌號碼原為台北市1007號地下2層，此地下2層建物，依原來
    設計即為防空避難室及停車場，且於建築時已劃定特定之位
    置，由各共有人按其買受時指定之特定位置使用，各共有人
    間有分管契約存在，並依分管契約有使用、收益及管理之權
    。系爭本件車位在地下2層，於86年間，在車庫口設有公告
    明示分管使用：「本大廈車庫於72年至77年正式成立管理委
    員會，統籌管理車庫事宜，因部份車位尚有法律糾紛存在，
    若要買賣，請向管委會查明，以免造成日後之爭執，特此公
    告」，原告取得系爭車位，係自中興公司取得，而中興公司
    則係元康公司取得，該公司復係於81年10月1日更名，其前
    身為元古公司，原告只要至車庫查看詢問，即可得知前讓與
    人與受讓人間有分管契約之情形，此建物為元古公司（即元
    康公司）等100人共有，元古公司就系爭建物之全部均有使
    用及收益之權，嗣元古公司在其上劃出157個車位，將各該
    車位之永久使用權售予他人，被告丁○○係於77年11月10
    日以價金44萬元向訴外人龔奎中購買受讓編號157號車位，
    而龔奎中係於72年9月10日以價金30萬元，向元古公司購買
    該車位，依該買賣契約第2條「本車位僅享有永久使用權，
    無產權登記。」，且經元古公司以78.12.26之（78）元建發
    字第02號函名人世界大廈車庫管理委員會，協調分配為編號
    111，又被告丁○○就其車位永久使用權於94年6月30日就連
    同坐落台北市○○○路○段159號8樓房子及持分土地（土地
    坐落台北市○○區○○段62-2地號）出售予被告甲○○。嗣
    因每年須繳納房屋稅，元古公司乃將該車位陸續登記為購買
    永久使用權之客戶所有，然各共有人仍按原來使用之位置繼
    續使用，足見系爭建物之各共有人對於系爭建物之使用與元
    古公司訂有分管協議。然元古公司尚有「26個車位未出售」
    ，而對該建物之所有權保有持分46/150，此為已確定之本院
    79年度訴字第5438號民事判決及台灣高等法院79年上字第
    1731號民事判決所認定，是元古公司對該建物所有權持分為
    46/150，然僅擁有「26個車位」之所有權而已。再依本院90
    年度民執全子字第1624號假扣押卷執行筆錄，債權人中興票
    券公司對元康公司所有之台北市○○○路○段149號地下1、2
    層建物實施執行（而系爭車位為地下2層建物中之一部份，
    內仍有其他公共設施），依筆錄第八項第3行明確記載：「
    地下2層現為停車場，總幹事沈昆成稱：元康公司所設定抵
    押之停車位共有44個，其中15個車位（尚登記為元古公司）
    抵償供予大樓管委會使用，因該建設公司以地下1層之使用
    空間，補償管委會之損失空間」，再參照元康公司前身元古
    公司於72年12月12日與名人世界大廈管理委員會協議第6項
    ：「名人世界大廈地下2樓停車位15位無償供予名人世界大
    廈管理委員會，以取代原應設置之名人世界俱樂部，及公共
    設施未盡事項之補償」，從而，於90年6月7日本院實施執行
    假扣押前，元古公司對該建物內之車位，由原來26個車位再
    減掉抵償供予名人世界大廈管理委員會使用15個車位，則僅
    剩下11個車位，再依原告於95年本院另案95年度重訴字第
    505號起訴狀主張：「原告取得所有權後再出售轉讓9/150（
    依其謂9個車位已出售予第3人），目前原告尚有35/150之持
    分」則原告就系爭地下2層建物中之車位，僅享有2個車位而
    已，而原告除對被告請求外，另以本院95年度訴字第4833號
    、95年度訴字第4748號民事判決狀個別對其他第3人張日美
    、張淑惠請求所謂車位之排除侵害，其已無剩餘車位再對被
    告請求。又被告之車位係合法買受受讓占有，原告可得而知
    ，其應受拘束，原告就系爭車位實並無請求權，況依民事訴
    訟法第277條之規定原告應舉證證明其已出售之車位編號是
    幾號？其究有何車位請求之編號是幾號？另被告丁○○就系
    爭車位出售之日起即未曾占有使用收益，被告丁○○應無給
    付之義務，至被告甲○○部分，亦因合法購買受讓占有非無
    法律上原因，應有永久使用系爭車位之權等語。並聲明：原
    告之訴及其假執行之聲請均駁回，如受不利之判決願供擔保
    請准宣告免為假執行。
四、經查：系爭建物係防空避難室兼停車場，元康公司（原名元
    古公司）原持有系爭建物應有部分150分之44，並與其他共
    有人間成立分管契約，由元康公司分管44個車位（含附圖所
    示之系爭車位），其餘共有人分管其餘106個車位，嗣元古
    公司所有系爭建物150分之44之持分經抵押權人中興票券公
    司予以拍賣，並由中興票券公司承受後於95年3月22日轉讓
    予原告，原告取得所有權後再出售轉讓150分之9持分，並於
    起訴後再轉讓部分持分，目前尚有150分之29之持分。而被
    告丁○○係於77年11月10日以價金44萬元向龔奎中購買受讓
    編號157號車位，而龔奎中係於72年9月10日以價金30萬元，
    向元古公司購買該車位，依該買賣契約第2條約定「本車位
    僅享有永久使用權，無產權登記。」且經元古公司以78.12.
    26之（78）元建發字第11號函名人世界大廈車庫管理委員會
    ，協調分配為編號111即系爭車位，另系爭車位每月租金為
    5,000元等情，有平面圖、建物登記謄本暨異動索引、不動
    產權利移轉證書、公司變更登記表、車位買賣契約書、讓渡
    書、元古公司78.12.26之（78）元建發字第11號函在卷可憑
    ，並經本院親至現場勘驗，且囑託台北市松山地政事務所測
    量在卷，亦有勘驗測量筆錄、複丈成果圖可按，堪信此部分
    之事實為真正。
五、本件爭點：
（一）被告能否以系爭分管契約對抗原告？
（二）如認被告不能以系爭分管契約對抗原告，則原告請求被告
      返還系爭車位，及給付相當於不當得利之租金，是否有理
      由？爰分述之如下：
（一）被告能否以系爭分管契約對抗原告？
　１、按民法第820條第1項規定：「共有物，除契約另有訂定外
      ，由共有人共同管理之。」；又「最高法院48年度台上字
      第1065號判例，認為共有人於與其他共有人訂立共有物分
      割或分管之特約後，縱將其應有部分讓與第三人，其分割
      或分管契約，對於受讓人仍繼續存在，就維持法律秩序之
      安定性而言，固有其必要，惟應有部分之受讓人若不知悉
      有分管契約，亦無可得而知之情形，受讓人仍受讓與人所
      訂分管契約之拘束，有使善意第三人受不測損害之虞，與
      憲法保障人民財產權之意旨有違，首開判例在此範圍內，
      嗣後應不再援用。」（司法院大法官會議釋字第349號解
      釋），可知民法第820條第1項所謂之契約，即所謂共有物
      分管契約，而分管契約乃「共有人間」就共有物管理方法
      所成立之協議，屬共有人之內部關係，而非共有人對外與
      第三人間之契約，且係於共有人（或其受讓人）與他共有
      人（或其受讓人）間，始有上開分管契約之拘束問題。次
      按「 買賣契約僅有債之效力，不得以之對抗契約以外之
      第三人。」（最高法院72年台上字第938號判例意旨參照
      ）
  ２、經查：系爭車位之分管契約乃元康公司與其他共有人間之
      內部關係，原告繼受元康公司之應有部分，自應繼受此一
      分管契約關係，惟依上開１前段之說明，上述之分管契約
      關係，僅存在於原告與系爭建物之其他共有人（或其受讓
      人）間。至元康公司雖出售系爭車位之使用權與龔奎中、
      再讓與被告丁○○、甲○○，均係本於彼等間成立之使用
      權買賣契約，被告並未因之取得系爭建物應有部分之所有
      權，被告丁○○、甲○○均非上開車位之共有人，自不可
      能與元康公司及其他共有人（包括嗣後取得應有部分之原
      告）間發生共有關係，自亦無分管契約關係之存在，再揆
      諸前述１後段最高法院72年台上字第938號判例意旨之說
      明，本諸債權契約之相對性，被告以系爭車位之分管契約
      對抗原告，自不可採。
（二）如認被告不能以系爭分管契約對抗原告，則原告請求被告
      返還系爭車位，及相當於不當得利之租金，是否有理由？
  １、如認被告不能以系爭分管契約對抗原告，則原告請求被告
      返還系爭車位，是否有理由？
 （1）按「所有人對於無權占有或侵奪其所有物者，得請求返還
      之。對於妨害其所有權者，得請求除去之。有妨害其所有
      權之虞者，得請求防止之。」、「質權人、承租人、受寄
      人或基於其他類似之法律關係，對於他人之物為占有者，
      該他人為間接占有人。」民法第767條、第941條分別定有
      明文。又當事人主張有利於己之事實者，就其事實有舉證
      之責任，民事訴訟法第277條前段定有明文，主張法律關
      係存在之當事人，應就該法律關係發生所須具備之特別要
      件，負舉證之責任，至於他造主張有利於己之事實（變更
      或消滅之特別要件），則應由他造舉證證明（最高法院48
      年台上字第887號判例參照）。
 （2）經查：如上所述，被告固不得以系爭車位之分管契約對抗
      原告，惟被告丁○○已將系爭車位讓與被告甲○○，就被
      告丁○○部分，原告並無任何證據，證明被告丁○○占有
      系爭之車位，且為被告丁○○所否認，則依上開舉證責任
      分配之原則，自難認原告此部分之主張為真正。至被告甲○○、己○○部分，被告甲○○係於95年3月10日將系爭
      車位租與被告己○○，目前仍在承租中，有車位租賃契約
      書在卷可憑，且為被告甲○○所不爭執（本院95年11月8
      日言詞辯論筆錄），是被告甲○○、己○○仍占有系爭之
      車位，且如上所述，係屬無權占有，從而，原告自得依上
      開規定，請求被告甲○○、己○○返還系爭之車位。
  ２、如認被告不能以系爭分管契約對抗原告，則原告請求被告
      給付相當於不當得利之租金，是否有理由？
 （1）按因故意或過失，不法侵害他人之權利者，負損害賠償責
      任；數人共同不法侵害他人之權利者，連帶負損害賠償責
      任，民法第184條第1項前段、第185條第1項前段定有明文
      。次按無權占有系爭房地者，未支付使用之對價，可能獲
      得相當於租金之利益，為社會通常之觀念，最高法院61年
      度台上字第1695號判例意旨足資參照。
 （2）經查：如上所述，被告甲○○、己○○無權占有系爭車位
      ，未支付使用之對價與原告，獲得相當於租金之利益。而
      原告無法使用、收益其分管之系爭車位，受有相當於租金
      之損害，而系爭車位每月租金為5,000元乙節，亦為被告
      甲○○所不爭執，是原告請求被告甲○○、己○○自95年
      3月22日起至返還系爭車位之日止，按月連帶賠償原告5,
      000元，為有理由，應予准許。
六、綜上所述，原告基於民法第767條、分管契約、侵權行為及
    不當得利之法律關係訴請被告甲○○、己○○給付如其聲明
    所示，為有理由，應予准許；逾此部分（即被告丁○○部分
    ）之請求，則無理由，應予駁回。
七、兩造均陳明願供擔保，聲請宣告假執行或免為假執行，經核
    原告勝訴部份，合於法律之規定，爰酌定相當之擔保金額宣
    告之；原告其餘假執行之聲請，因訴之駁回而失所依附，不
    予准許。
八、本件事證已臻明確，兩造其餘之攻擊、防禦方法，核與判決
    結果不生影響，爰毋庸一一論述，併此敘明。
九、據上論結，本件原告之訴為一部有理由、一部無理由，依民
    事訴訟法第385條第1項前段、第79條、第390條第2項，第39
    2條第2項，判決如主文。
中　　華　　民　　國　　96　　年　　1　　月　　31　　日
                  民事第四庭    法　官　陳邦豪
以上正本係照原本作成。
如對本判決上訴，須於判決送達後二十日之不變期間內，向本院
提出上訴狀。
中　　華　　民　　國　　96　　年　　1　　月　　31　　日
                                書記官  薛德芬
